ACORDAO-COMPLETO-2422333

ACÓRDÃO 782/2021 ATA 11/2021 - PLENÁRIO

VISTOS, relatados e discutidos estes autos em que se aprecia recurso de revisão interposto pelo Sr. José Alves Feitosa Oliveira contra o Acórdão 1632/2017-TCU-Segunda Câmara, por meio do qual o Tribunal julgou irregulares as contas do recorrente, com imputação de débito e multa, em razão da não aprovação da prestação de contas do Convênio 94/2004, celebrado entre o Ministério do Meio Ambiente e o Município de Inhangapi/PA,
ACORDAM os Ministros do Tribunal de Contas da União, reunidos em sessão do Plenário, ante as razões expostas pelo Relator, em:
9.1. com fundamento no art. 32, inciso III, e 35 da Lei 8.443/1992, conhecer do recurso de revisão e negar-lhe provimento;
9.2. dar ciência deste acórdão ao recorrente.

Recurso de revisão contra acordão que julgou irregulares as contas do recorrente, com imputação de débito e multa, em razão da não aprovação da prestação de contas de convênio cujo objeto era o fortalecimento da gestão ambiental no município.

Prefeitura Municipal de Inhangapi - PA.

3. Interessados/Responsáveis/Recorrentes:
3.1. Interessado: Fundo Nacional do Meio Ambiente (37.115.375/0004-50)
3.2. Responsável: José Alves Feitosa Oliveira (XXX.287.132-XX)
3.3. Recorrente: José Alves Feitosa Oliveira (XXX.287.132-XX).

13.1. Ministros presentes: Ana Arraes (Presidente), Walton Alencar Rodrigues, Benjamin Zymler (Relator), Augusto Nardes, Aroldo Cedraz, Raimundo Carreiro, Bruno Dantas, Vital do Rêgo e Jorge Oliveira.
13.2. Ministros-Substitutos presentes: Marcos Bemquerer Costa, André Luís de Carvalho e Weder de Oliveira.

ACORDAO-COMPLETO-2488553

Acórdão 1741/2021 - Plenário

José Alves Feitosa Oliveira

BENJAMIN ZYMLER

Ministro José Mucio Monteiro.

Por registrar as principais ocorrências havidas no andamento do processo até o momento, resumindo os fundamentos das peças acostadas aos autos, adoto como relatório a instrução da Secretaria de Recursos (peça 132) , que contou com a anuência do corpo diretivo da unidade (peça 133) e do Ministério Público junto ao TCU (peça 134) :
"INTRODUÇÃO
1.	Trata-se de recurso de revisão (peças 97 a 127) interposto por José Alves Feitosa Oliveira, prefeito de Inhangapi/PA à época dos fatos, o Acórdão 1632/2017-TCU-Segunda Câmara, Ministro Relator José Múcio Monteiro (peça 36) . 
1.1.	Reproduz-se a seguir a decisão ora atacada: 
ACORDAM os Ministros do Tribunal de Contas da União, reunidos em Sessão da 2ª Câmara, com fundamento nos arts. 1º, inciso I, 16, inciso III, alínea "c", 19, caput, 23, inciso III, 28, inciso II, e 57 da Lei 8.443/1992, c/c os arts. 202, § 6º, 209, § 7º, e 214, inciso III, alíneas "a" e "b", do Regimento Interno do TCU, e diante das razões expostas pelo Relator, em:
9.1 julgar irregulares as contas de José Alves Feitosa Oliveira, condenando-o ao pagamento das quantias a seguir discriminadas, com a fixação do prazo de 15 (quinze) dias, a contar da notificação, para comprovar, perante o Tribunal, o recolhimento da dívida aos cofres do Fundo Nacional do Meio Ambiente (FNMA) , atualizada monetariamente e acrescida de juros de mora a partir das datas indicadas até o efetivo recolhimento, na forma prevista na legislação em vigor:
	Data
	Valor (R$) 
	Débito/Crédito

	28/12/2004
	40.136,00
	Débito

	21/02/2008
	57.400,00
	Débito

	26/06/2009
	7.084,22
	Crédito

9.2 aplicar a José Alves Feitosa Oliveira multa no valor de R$ 8.000,00 (oito mil reais) , com a fixação do prazo de 15 (quinze) dias, a contar da notificação, para comprovar, perante o Tribunal, o recolhimento da quantia aos cofres do Tesouro Nacional, atualizadas monetariamente desde a data do presente acórdão até a do efetivo recolhimento, se forem pagas após o vencimento, na forma da legislação em vigor;
9.3 autorizar, desde logo, a cobrança judicial das dívidas, caso não atendida a notificação; 
9.4 remeter cópia deste acórdão, bem como do relatório e voto que o fundamentam, à Procuradoria da República no Estado do Pará.
HISTÓRICO
2.	Trata-se de Tomada de Contas Especial (TCE) instaurada pelo Ministério do Meio Ambiente (MMA) /Fundo Nacional de Meio Ambiente (FNMA) em desfavor do Sr. José Alves Feitosa Oliveira, prefeito de Inhangapi/PA à época dos fatos, pela não aprovação da prestação de contas do Convênio 94/2004, celebrado entre o citado Ministério e aquele município. 
2.1.	A avença tinha por objetivo a "organização da gestão ambiental no município, como mecanismo de fortalecimento e implementação da infraestrutura física, administrativa e gerencial em meio ambiente" (peça 3, p. 288) .
2.2.	Celebrado em 22/12/2004 e com vigência até 30/11/2009, referido convênio previu o valor de R$ 185.150,00 para a execução do objeto conveniado, sendo R$ 177.150,00 a cargo do Ministério e R$ 8.000,00 a título de contrapartida municipal, tendo sido repassada à municipalidade apenas parte do montante pactuado, no total de R$ 97.536,00, em duas parcelas - de R$ 40.136,00, em 28/12/2004, e R$ 57.400,00, em 21/2/2008 (peça 6, p. 346-350) .
2.3.	Em essência, restou configurado nos autos, o não atingimento dos objetivos estabelecidos no plano de trabalho, que consistiu em cinco etapas: compras de bens e serviços; capacitação profissional para formar o Conselho Municipal de Meio Ambiente; capacitação de recursos humanos, em seis módulos; articulação e mobilização comunitária, entidades públicas e privadas, com técnicas de teatro de fantoche, teatro popular, rádio popular, em espaço aberto, ou por meio de visita domiciliar; e participação do coordenador do projeto em quatro eventos sobre a política descentralizada de meio ambiente, no período de vinte e quatro meses, sendo duas viagens para cada ano, não havendo elementos referentes às atividades estabelecidas no plano de trabalho, como o Relatório de Cumprimento do Objeto, conforme apontado no voto condutor do acórdão condenatório (voto - peça 37, item 3; 11-12) . 
2.4.	Adicionalmente, o Relator entendeu que as justificativas da Controladoria Geral da União (CGU) não foram suficientes para concluir sobre a realização de conferência sobre meio ambiente e de oficinas de produção de fantoches, não havendo documentos que permitissem caracterizar uma vinculação entre esses supostos acontecimentos e os valores recebidos por meio do ajuste. Considerou, ainda, que extratos bancários não poderiam configurar o nexo de causalidade das compras de material de escritório feitas por meio de depósitos (voto - peça 32, itens 15-16) . 
2.5.	Afirmou, por fim, que há máculas em relação à comprovação das demais despesas, visto que, nas notas fiscais e nos recibos, não constam o número do convênio, implicando em dúvidas sobre a origem dos recursos que possibilitaram as aquisições (voto - peça 37, itens 15-17) . 
2.6.	Diante disso, os autos foram apreciados por meio do Acórdão 1632/2017-TCU-Segunda Câmara (peça 36) , que julgou irregulares as contas do responsável e lhe aplicou débito e multa. 
2.7.	Em face dessa decisão, foi interposto recurso de reconsideração (peça 43) , sendo conhecido, e, no mérito, desprovido pelo Acórdão 654/2018-TCU-Segunda Câmara, Ministro Relator João Augusto Ribeiro Nardes (peça 66) . 
2.8.	Neste momento, o responsável interpõe recurso de revisão (peças 97-127) , cuja análise será efetuada nos itens que se seguem. 
EXAME DE ADMISSIBILIDADE
3.	Reitera-se os exames preliminares de admissibilidade efetuados pela Serur (pec¿as 128-129) , com despacho do Relator (peça 131) , Exmo. Ministro Benjamin Zymler, que concluiu pelo conhecimento do recurso de revisão, sem atribuição de efeito suspensivo.
EXAME DE MÉRITO 
4.	Constitui objeto do presente recurso verificar se a documentação encaminhada comprova a boa e regular aplicação dos recursos públicos Convênio 94/2004. Para tanto, o recorrente se utiliza dos seguintes argumentos:
		a) encaminhamento da prestação de contas;
		b) regularidade das notas fiscais; 
		c) inexistência de depósitos em dinheiro;
		d) comprovação da execução física do ajuste;
		e) justificativas para a discrepância no valor do veículo;
		f) ação de improbidade administrativa julgada improcedente;
Encaminhamento da prestação de contas
5.	O Sr. José Alves Feitosa Oliveira diz que a prestação de contas foi devidamente encaminhada via Correios, conforme documentação anexa (peça 97, p. 3) . 
5.1.	A documentação agregada ao recurso está abaixo discriminada:
a) extratos bancários (peça 98; peça 99, p. 3; peça 100, p. 2; peça 101, p. 3; peça 102, p. 3; peça 104, p. 1-12; peça 109, p. 27-31, peça 114, p. 27-31, peça 115, p. 7; peça 117, p. 7, peça 121, p. 1-11) ;
b) solicitação de cópias de cheques (peça 99, p. 1; peça 100, p. 1 e 3-4; peça 101, p. 1 e 4; peça 102, p. 1 e 4) ; 
c) cópias de cheques (peça 100, p. 4-11; peça 101, p. 5; peça 102, p. 4-5) ; 
d) comprovante de depósito em conta (peça 100, p. 13-14, peça 109, p. 11, 14, 17, peça 114, p. 11, 14, 17, peça 115, p. 6; peça 117, p. 6) ;
e) relatório de cumprimento do objeto (peça 103) ;
f) ação civil de improbidade administrativa (peça 105) ;
g) notas de empenho, recibos e notas fiscais (peças 106, 107, peça 109, p. 10, 12-13, 15-16, 18-20, 32-34; peça 112, peça 114, p. 10, p. 12-13, 15-16, 18-20, p. 32-34; peça 116, peça 118) ;
h) cópias do termo de convênio, plano de trabalho, programação de execução física e consolidação da programação orçamentária (peça 108, peça 111) ;
i) cópia de envio via correio (peça 109, p. 1, peça 114, p. 1, peça 115, p. 1-2; peça 117, p. 1-2) ;
j) demonstrativo da execução da receita e da despesa (peça 109, p. 2, peça 114, p. 2) ;
k) relação de bens (peça 109, p. 3, peça 114, p. 3) ;
l) relação de pagamentos (peça 109, p. 4-9, p. 22-26, peça 114, p. 4-9, p. 22-26) ;
m) cópia do inquérito policial (peça 113) ;
n) Ofício 93/2007/PMI (peça 115, p. 3-5; peça 117, p. 3-5) ;
o) fichas de inscrição em oficinas e fotos (peça 119, p. 1-16, peça 120, p. 14-22; peça 122, p. 25-27) ;
p) material de divulgação do projeto e material do projeto (peça 119, p. 17-21; peça 120, p. 1; peça 121, p. 27-32, peça 122, p. 1-11, p. 28-31; peça 123; peça 125, p. 1) ;
q) informe acerca do que seria executado na 1ª etapa do Convênio (peça 120, p. 12-13) ; 
r) questionário utilizado para pesquisa de campo (peça 121, p. 12-14) ; 
s) listagem de alunos (peça 121, p. 15-25) ;
t) Portaria 135/2015 da Prefeitura Municipal de Inhangapi (peça 122, p. 12) ;
u) Ata da I Conferência Municipal de Meio Ambiente de Inhangapi (peça 122, p. 13-18) ;
v) listas de frequência (peça 122, p. 19-23) ;
x) guia de recolhimento (peça 124) ;
z) currículos de profissionais (peça 125, p. 2-11) ;
aa) relatório, voto e acórdão (peça 126) .
Análise
5.2.	Assim como nas alegações de defesa e no recurso de reconsideração, os documentos apresentados pelo defendente não estão organizados em uma sequência lógica, mas estão dispersos, sem nenhuma referência.
5.3.	Conforme se verifica dos autos, o gestor apresentou a prestação de contas parcial, que foi aprovada pelo FNMA, em 20/2/2009, no valor de R$ 33.051,78, restando a comprovar o valor de 7.084,22 (peça 6, p. 234-246) .
5.4.	Na apreciação da prestação de contas final (peça 6, p. 98-104) , o concedente identificou que o município não apresentou o Relatório de Cumprimento do Objeto, conforme exigido pelo parágrafo segundo da cláusula quarta do termo de convênio (peça 3, p. 298) . Por conta disso, o Ministério reprovou as contas apresentadas, pelo valor total repassado (inclusive o valor aprovado na prestação de contas parcial) , menos o valor devolvido pela prefeitura em 26/6/2009, que foi R$ 7.084,22.
5.5.	Nas análises pretéritas efetuadas por esta Corte de Contas, a documentação constante dos autos não comprovou a regular aplicação dos recursos públicos.
5.6.	Conforme se observa do processo, o recorrente, em sede de recurso de reconsideração, já havia argumentado o envio da documentação, entretanto, não colacionou ao recurso documentos suficientes para comprovar as metas pactuadas. Diante disso, o Ministro Relator do Acórdão 654/2018-TCU-Segunda Câmara concluiu o seguinte (peça 67, p. 2) : 
 18. A propósito, o recorrente torna a alegar que a ausência de apresentação da prestação de contas integral dos recursos conveniados não teria ocorrido por vontade própria em se eximir dessa obrigação; ao contrário, tal prestação de contas teria sido encaminhada via correios, comprovando a aplicação regular dos recursos conveniados e o atingimento integral do objeto conveniado, a qual, contudo, não teria sido entregue por motivo desconhecido e alheio a sua vontade. 
19. Sobre isso, vejo que tal alegação não se presta para, por si só, descaracterizar a principal irregularidade ensejadora da sua condenação, qual seja, a não demonstração do cumprimento das metas pactuadas no plano de trabalho, e com isso eximi-lo da reparação do dano ocasionado ao erário. Não obstante, ainda que se prestasse para tal, o recorrente não trouxe aos autos qualquer prova do alegado.
5.7.	Ao presente recurso de revisão está agregado extenso rol de documentos cuja análise verificará se é apta a afastar as irregularidades apuradas no constante do processo, bem como se é suficiente para demonstrar que houve o cumprimento das metas pactuadas no plano de trabalho. 
Regularidade das notas fiscais 
6.	Alega que os documentos anexos comprovam a execução das metas, estando as notas fiscais carimbadas com o número do convênio (peça 97, p. 11-12) . 
6.1.	Aduz que a ausência do número do convênio nas notas é erro meramente formal (peça 97, p. 14) .
Análise
6.2.	Conforme se verifica da deliberação combatida, uma das máculas verificadas na documentação relativa ao convênio foi a ausência do número do convênio nas notas fiscais e recibos (peça 37, p. 2) .
6.3.	Tal irregularidade foi observada pela CGU, de acordo com os excertos transcritos abaixo (peça 8, p. 22) :
Em análise aos documentos apresentados pela Prefeitura Municipal de Inhangapi relacionados ao Convênio MMA/FNMA n° 094/2004, constatou-se que todos os comprovantes de despesa do mesmo não estão identificados com o número do instrumento em tela. Dessa forma, a Prefeitura não estabeleceu a vinculação entre os documentos comprobatórios de despesas e o Convênio em análise, obstando os controles da utilização dos recursos. 
Resta inadimplido, assim, o Parágrafo Terceiro da Cláusula Quarta do Convênio em exame, que impõe como responsabilidade do Convenente apresentar as prestações de contas de modo que "as faturas, recibos, notas fiscais e quaisquer outros documentos comprobatórios de despesas deverão ser emitidos em nome do Convenente, devidamente identificados com o número do Convênio e mantidos em arquivo, em boa ordem". 
6.4.	O recorrente afirma que as notas fiscais estão carimbadas com o número do convênio. Entretanto, não é o que se verifica dos comprovantes de despesas encaminhados: notas de empenho, recibos e notas fiscais (peças 106, 107, peça 109, p. 10, 12-13, 15-16, 18-20, 32-34; peça 112, peça 114, p. 10, p. 12-13, 15-16, 18-20, p. 32-34; peça 116, peça 118) . 
6.5.	Dessa forma, o gestor não estabeleceu a vinculação entre os documentos comprobatórios de despesas e o convênio em análise, obstando os controles da utilização dos recursos. Houve a infringência do Parágrafo Terceiro da Cláusula Quarta do Convênio em exame, que impõe como responsabilidade do Convenente apresentar as prestações de contas de modo que "as faturas, recibos, notas fiscais e quaisquer outros documentos comprobatórios de despesas deverão ser emitidos em nome do Convenente, devidamente identificados com o número do Convênio e mantidos em arquivo, em boa ordem" (peça 6, p. 188) . 
6.6.	Ainda no que toca à análise financeira, verifica-se que o Convênio 94/2004 foi celebrado em 22/12/2004 (peça 3, p. 304) e teve vigência até 30/11/2009 (peça 6, p. 178-206) . 
6.7.	Conforme já mencionado, foi repassada à municipalidade apenas parte do montante pactuado, no total de R$ 97.536,00, em duas parcelas - de R$ 40.136,00, em 28/12/2004, e R$ 57.400,00, em 21/2/2008 (peça 6, p. 346-350) .
6.8.	Os extratos bancários da conta do convênio agregados ao recurso não alcançam todo o período de vigência do acordo, que foi de 22/12/2004 a 30/11/2009 (peça 6, p. 178-206) . Abaixo estão listados os períodos aos quais se referem (peça 98; peça 99, p. 3; peça 100, p. 2; peça 101, p. 3; peça 102, p. 3; peça 104, p. 1-12; peça 109, p. 27-31, peça 114, p. 27-31, peça 115, p. 7; peça 117, p. 7, peça 121, p. 1-11) :
	Período
	Peça e página

	5/2006, 6/2007 e 11/2007
	peça 98

	8/2008
	peça 99, p. 3; peça 100, p. 2; peça 101, p. 3; peça 102, p. 3

	1/2008 a 12/2008
	peça 104, p. 1-12

	30/12/2004 a 31/12/2005
	peça 109, p. 27-31, peça 114, p. 27-31

	1/2006
	peça 115, p. 7; peça 117, p. 7

	2/2006 a 12/2006
	peça 121, p. 1-11

6.9.	Ademais, quanto ao relatório de cumprimento do objeto colacionado (peça 103) corrobora-se com o entendimento de que este não evidencia, de forma pormenorizada, o que foi de fato executado e não demonstra a realização de todas as metas pactuadas. 
6.10.	O relatório lista as atividades a serem realizadas nas 5 metas e relata ações realizadas em 3 metas (peça 103, p. 2-3) sem agregar informações precisas em relação a quantitativos, conforme disposto no plano de trabalho. 
Inexistência de depósitos em dinheiro
7.	Argumenta que os extratos bancários comprovam o nexo de causalidade das despesas com material de escritório. Justifica que os depósitos aparecem em dinheiro só pelo fato de terem sido realizados no banco em que a empresa contratada possuía conta, conforme se pode comprovar pelos cheques depositados e os extratos bancários, não havendo qualquer irregularidade na compra nem favorecimento ou ato ilícito por parte do ex-gestor (peça 97, p. 12; 14-15) . 
Análise
7.1.	Conforme se vislumbra do processo, foi considerado ausente o nexo de causalidade entre as despesas de aquisição de equipamentos e material permanente e a conta bancária do convênio, em razão do seguinte (peça 38, p. 7, relatório do acórdão combatido) : 
o pagamento à empresa Satélite Comércio e Representação Ltda. ocorreu em 12/8/2008, no valor de R$ 9.700,00, por meio de depósito em dinheiro na conta bancária da empresa (comprovante à peça 23, p. 32) . Do mesmo modo, o pagamento à empresa Clarion foi realizado em 12/8/2008, no valor de R$ 12.942,00, por intermédio de depósito em dinheiro na conta bancária da empresa (peça 23, p. 69) . Esses fatos, somados à não apresentação do extrato bancário da conta bancária do convênio, relativo às datas dos pagamentos, não permite assegurar o nexo de causalidade entre as citadas despesas e as movimentações bancárias da conta do convênio.
7.2.	O recorrente alega que foram depositados cheques, o que se comprova pelo extrato bancário colacionado. 
7.3.	Compulsando tal documento (peça 104, p. 8) , verifica-se que constam os números dos cheques relacionados, quais sejam, 850075 (valor R$ 9.700,00 à empresa Satélite Comércio e Representações Ltda., conforme cópia à peça 100, p. 4) e 850076 (valor R$ 12.942,00 à empresa O.F. Teixeira e Cia. Ltda., conforme cópia à peça 100, p. 8) e que foram debitados em 12/8/2008.  
7.4.	Entretanto, se observa que foram apuradas outras inconsistências em relação a comprovação financeira de tais despesas (peça 38, p. 7-8) :
Diferença no valor das despesas com material permanente: no documento Demonstrativo da Execução da Receita e Despesa, está informado que as despesas com material permanente alcançaram o montante de R$ 57.400,00 - que é o mesmo valor do segundo repasse (peça 23, p. 22) .
Todavia, no documento Relação de Bens, onde estão listados todos os bens e material permanente adquiridos com os recursos do convênio, o valor total informado é R$ 53.118,00 (peça 23, p. 23) . Há, assim, uma diferença no valor de R$ 4.282,00. 
7.5.	Tais discrepâncias também podem ser verificadas na documentação ora encaminhada: demonstrativo da execução da receita e da despesa (peça 109, p. 2, peça 114, p. 2) e relação de bens (peça 109, p. 3, peça 114, p. 3) . As inconsistências não são justificadas pelo defendente.  
7.6.	Ademais, se observa que existem nos autos 2 notas fiscais de pagamento à empresa Satélite Comércio e Representações Ltda., ambas de mesmo valor, com os mesmos produtos e emitidas em datas diversas - 8/8/2008 e 14/11/2008 (peça 109, p. 12-13) . Considerando-se a nota fiscal contida na relação de pagamentos (peça 109, p. 7) , conclui-se que esta foi emitida em 14/11/2008, após a data do pagamento 12/8/2008 à empresa, havendo liquidação irregular de despesa (peça 100, p. 4) .
7.7.	Desse modo, a despeito de a auditoria in loco na Prefeitura de Inhangapi/PA realizada pela CGU ter confirmado a aquisição de equipamentos de escritório e de informática (peça 8, p. 20) , as inconsistências relatadas (discrepância no valor constante da relação de pagamentos e relação de bens e nota fiscal emitida posteriormente ao pagamento) fragilizam o liame causal entre os dispêndios e os recursos do convênio. 
Comprovação da execução física do ajuste
8.	Junta os documentos utilizados como material de trabalho, material dos minicursos ministrados, lista dos participantes presentes nos cursos e palestras realizados com o recurso do convênio (peça 97, p. 12) . 
8.1.	Afirma que foram promovidas oficinas, palestras, criação e instalação do Conselho Municipal do Meio Ambiente, conforme estaria comprovado pela CGU em seu relatório (peça 97, p. 12-13) .  
8.2.	Informa que as listas de presença das oficinas estão em anexo (peça 97, p. 14) .  
Análise
8.3.	De acordo com o plano de trabalho pactuado, o convênio previa o atingimento das seguintes metas: Meta 1 - implementação da política municipal de meio ambiente; Meta 2 - fortalecimento do Conselho Municipal de Saúde, Saneamento e Meio Ambiente; Meta 3 - implantação do Plano de Capacitação Profissional; Meta 4 - implementação do Programa de Mobilização e Participação Popular e Social; e  Meta 5 - viabilização da participação em eventos do FNMA (peça 3, p. 308-310) . 
8.4.	Para tanto, estabelecia a execução das seguintes atividades (peça 3, p. 308-310) : 
Meta 1 - Implementar a política municipal de meio ambiente
- avaliar o plano de zoneamento ecológico econômico municipal (1 oficina) , 
- adquirir estrutura de bens e serviços necessários para desenvolver a política ambiental no município (2 equipamentos, 6 serviços e 4 insumos) ; 
- implantar oficinas de reaproveitamento do lixo (4 oficinas) ;
- garantir a implantação de um museu de resíduos no município (1 museu) ; 
- subsidiar vigilância sanitária e implantar avaliação, controle e monitoramento (2 relatórios) ; 
Meta 2 - Fortalecer o Conselho Municipal de Saúde, Saneamento e Meio Ambiente
- viabilizar a formação técnica-metodológica dos conselheiros (2 oficinas) ; 
- assegurar a autonomia e soberania do conselho (1 regimento) ; 
- adquirir bens e serviços para o conselho de meio ambiente (2 equipamentos, 4 contratação de serviços e 2 aquisição de insumos) ;
Meta 3 - Implantar o plano de capacitação profissional 
- instalação do programa de capacitação profissional (6 oficinas mod. I) ,
- criação de espaço para reciclagem (6 oficinas mod. II) ,
- planejar espaço para disposição do resíduo sólido (4 oficinas mod. I) ,
- pesquisar e planejar as situações dos resíduos do município (1 oficina mod. II) ,
- pesquisar e planejar sobre a compostagem, produção e uso (1 oficina mod. II) ,
- pesquisa e discussão sobre as leis ambientais (1 oficina mod. III) ,
- capacitar alunos, professores sobre o lixo (1 oficina mod. IV) . 
Meta 4 - Implementar o programa de mobilização e participação popular e social
- fortalecer a ação coletiva, a organização social para multiplicadores (3 oficinas) ,
- cria estratégias de ação para organização da sociedade civil (2 encontros) ,
- mobilizar escolar para organizar coleta seletiva (2 seminários) ,
- construção de painel com tabelas de tempo para degradação (2 oficinas) ,
-  pesquisas em locais c/ comunidade escolar (2 pesquisas) ,
- confeccionar informativos (2 oficinas) ,
- criar espaço para reciclagem (1 oficina permanente) ,
- implantar projeto "Se essa rua fosse minha" (2 mutirões) ;
Meta 5 - Viabilizar a participação em eventos do FNMA
- capacitação Técnica - FNMA (8 viagens) ; 
- implementar política municipal de meio ambiente (1 relatório) ;
- avaliar o Plano de Zoneamento Ecológico Econômico Municipal (1 oficina) . 
8.5.	Deve-se ressaltar que, em relação a primeira parcela, documento do FNMA, datado de 20/2/2009, informou que, do valor repassado na primeira parcela (R$ 40.136,00) , foi comprovado e aprovado o valor de R$ 33.051,78, restando a comprovar o valor de R$ 7.084,22 (peça 6, p. 234-246) . Posteriormente, a prefeitura recolheu aos cofres da União, via GRU, em 26/6/2009, o valor de R$ 7.084,22 (peça 6, p. 304) . Entretanto, no expediente já continha a seguinte ressalva (peça 6, p. 234) :
Esclareço que o projeto encontra-se em execução, e que o FNMA estará empreendendo esforços no intuito de solicitar que o executor (município) apresente, com maior brevidade possível, nova parcela de prestação de contas. Tal procedimento possibilitará análise e envio dos resultados ao subprograma, com vistas a subsidiar informação ao doador. 
8.6.	Em agosto/2009, a prefeitura enviou relatório de cumprimento do objeto e solicitou prorrogação de prazo do convênio por mais quatro meses (peça 6, p. 280-334) . A prefeitura recolheu aos cofres da União, via GRU, em 26/6/2009, o valor de R$ 7.084,22 (peça 6, p. 304) . 
8.7. 	O concedente identificou diversas inconsistências na prestação de contas apresentada, para as quais solicitou as devidas correções, em 15/10/2010 (peça 6, p. 354-355; p. 358-361) . Em fevereiro/2011, o Ministério reiterou o pedido de correções na prestação de contas apresentada pela prefeitura (peça 6, p. 356-357) . 
8.8.	Veja-se que o Ofício 1080/2010/Gepro/FNMA/Secex/MMA, quando da análise da documentação, solicitou o seguinte (peça 6, p. 354) :
Apresentar o RCOP (conforme modelo anexo) , comprovando a execução das Metas e Atividades pactuadas (produtos resultantes da execução do projeto, registro fotográficos, listas de presença assinadas, ata de reuniões, conteúdo programático dos cursos ministrados, depoimentos dos beneficiários do projeto, reportagens publicadas em jornal, rádio e televisão, etc) e cópia dos produtos de divulgação e comunicação produzidos com recursos do projeto, tais corno: livros, vídeos, cartilhas, bonés, camisetas, etc. 
8.9.	O convênio em tela foi alvo de fiscalização da Controladoria-Geral da União (CGU) , no âmbito do projeto de Sorteios Públicos. O relatório, de 1/3/2010, apontou diversas irregularidades (peça 8, p. 18- 51) . Diferentemente do que afirma o recorrente, não se concluiu pela execução das oficinas, palestras, criação e instalação do Conselho Municipal do Meio Ambiente:  
Em análise aos documentos apresentados pela Prefeitura Municipal de Inhangapi relacionados ao Convênio MMA/FNMA 094/2004, constatou-se que não foram fornecidas listas de presença relativas a duas oficinas de confecção e manipulação de bonecos e a minicursos referentes ao tema "formas de evitar a degradação e coleta seletiva". (peça 8, p. 24) 
 (...) 
Analogamente, em relação aos minicursos intitulados "formas de evitar a degradação e coleta seletiva", não foram disponibilizadas os respectivos comprovantes de comparecimento do público-alvo a tais eventos, que teriam sido realizados na localidade de Pernambuco. Cumpre relatar que, dentre alguns moradores da comunidade há mais de seis anos, não houve confirmação quanto à participação nos minicursos, apesar de os mesmos terem conhecimentos da Conferência, e das Oficinas citadas previamente (peça 8, p. 24) 
 (...) 
8.10.	Consta dos autos a Nota Técnica 87/2012, datada de 23/4/2012 (peça 8, p. 68-70) , onde está informado que o gestor municipal deixou de apresentar o Relatório de Cumprimento do Objeto Final (RCOF) , que constitui o referencial de apreciação da prestação de contas. Por conta disso, foi reprovada a prestação de contas do convênio, pelo valor total repassado (R$ 97.536,00) menos o valor devolvido ao Fundo (R$ 7.084,22) . Ato contínuo, foi instaurada a devida tomada de contas especial. 
8.11.	Veja-se que o Relatório de Cumprimento do Objeto agregado pelo recorrente não evidencia a execução das metas e atividades pactuadas (produtos resultantes da execução do projeto, registros fotográficos, listas de presença assinadas, ata de reuniões, conteúdo programático dos cursos ministrados, depoimentos dos beneficiários do projeto, reportagens publicadas em jornal, rádio e televisão, etc.) e cópia dos produtos de divulgação e comunicação produzidos com recursos do projeto, tais corno: livros, vídeos, cartilhas, bonés, camisetas, etc..
8.12.	De acordo com a Cláusula Quarta do Termo do Convênio (modificada pelo quarto termo aditivo - peça 6, p. 188) , tal expediente deveria ter sido elaborado conforme especificação constante do cronograma de execução que integra o plano de trabalho. 
8.13.	O relatório deveria destacar de forma pormenorizada o que foi de fato executado e demonstrar todas as metas pactuadas, discriminar como se realizou o objeto e dispor, ainda, sobre o local, as datas e todas as informações e registros que demonstram o cumprimento do objeto.
8.14.	Em relação à comprovação física do ajuste verifica-se que estão presentes os seguintes documentos:
a)  fichas de inscrição em oficina - Confecção e manipulação de bonecos e fotos (peça 119, p. 1-12, peça 120, p. 14-22) ;
b) fotos do evento I Conferência Municipal de Meio Ambiente (peça 119, p. 13-16) ;
c) ata da Conferência Municipal de Inhangapi (peça 122, p. 13-18) ;
c) fotos em comemoração ao dia do meio ambiente (peça 122, p. 25-27) ;
d) material para a divulgação do projeto fortalecimento da gestão ambiental (peça 119, p. 17-21) ;
e) material minicursos: forma de evitar a degradação e coleta seletiva (peça 121, 27-32 e peça 122, p. 1-11) ;
f) material sobre fundamentos da gestão política e ambiental do município de Inhangapi (peça 123) ;
g) manual do teatro de bonecos (peça 122, p. 28-31 e peça 120, p. 1-9) ;
h) informes da execução do projeto: fortalecimento da gestão ambiental no município de Inhangapi - I etapa (peça 120, p. 12-13) ;
i) listas de frequência da I Conferência Municipal de Meio Ambiente de Inhangapi (peça 122, p. 19-23) ;
j) listagem de alunos para participarem das oficinas de quatro localidades: São João da Cabeceira, Bacuri-Mapará, Trindade, Vila Boa Vista e Pernambuco (peça 121, p. 15-25) ;
k) questionário utilizado para pesquisa de campo (peça 121, p. 12-14) ; 
l) Portaria 135/2015 da Prefeitura Municipal de Inhangapi, que homologou os membros do Conselho Municipal de Meio Ambiente de Inhangapi (peça 122, p. 12) .
8.15.	Entende-se que não são suficientes para comprovar a execução física do ajuste, comparando-se com as metas descritas no plano de trabalho (peça 3, p. 308-310) . 
8.16.	Ainda que se verifique que houve transferência parcial do valor, apenas como exemplo, se destaca que a documentação não demonstrou sequer a realização das 5 oficinas constantes da meta 1. 
8.17.	Foram apresentadas cópias autenticadas das listas de presença relativas à I Conferência Municipal de Meio Ambiente, realizada no dia 21/10/2005, na Sede do Município de Inhangapi, bem como foto do evento e respectiva ata. As listas de presença são datadas de 21/10/2005 (peça 122, p. 19-23) . 
8.18.	O relatório de cumprimento do objeto informou a realização de uma primeira etapa do projeto no qual foi feita a 1ª Conferência Municipal de Meio Ambiente de Inhangapi (peça 103, p. 3) . Veja-se que o plano de trabalho não continha a descrição de tal atividade e relatou apenas as atividades a serem executas nas metas estabelecidas (peça 3, p. 308-310) .
8.19.	No que tange as oficinas de confecção e manipulação de bonecos, foram entregues tão somente cópias de algumas fichas de inscrição, das cartilhas e foto. Analogamente, em relação aos minicursos intitulados "formas de evitar a degradação e coleta seletiva", não foram disponibilizados os respectivos comprovantes de comparecimento do público-alvo a tais eventos, que teriam sido realizados na localidade de Pernambuco. 
8.20.	Desse modo, se entende que a documentação apresentada se mostra incompleta e não se presta a evidenciar a execução física das metas previstas para o ajuste. 
Discrepância no valor do veículo
9.	Quanto a suposta "discrepância" no valor do veículo, informa que tal foi adquirido por R$ 40.000,00, sendo R$ 35.000,00 com recursos federais e R$ 5.000,00 com recursos municipais, vez que, do firmamento do convênio, em 2004 até a aquisição do veículo, em 2008, seu valor não era o mesmo, pois passados mais de 04 anos, e para que o município não fosse prejudicado, aportou o valor como contrapartida municipal (peça 97, p. 13-14) . 
Análise
9.1.	A CGU apurou que houve diferença no valor da despesa com aquisição de veículo (peça 38, p. 7) . A única proposta de preços da empresa J.L. Comércio Ltda. - ME - Quality Car para o veículo Saveiro 1.6 foi no valor de R$ 40.000,00 (peça 28, p. 9-10) . O próprio recorrente confirma que o veículo foi adquirido por tal montante (peça 97, p. 13-14) e a nota fiscal (que não possui o número do convênio) correspondente também foi nesse valor (peça 23, p. 75 e peça 109, p. 19) .
9.2.	Todavia, na relação de bens (peça 23, p. 3 e peça 109, p. 3) , relação de pagamentos (peça 23, p. 27 e peça 109, p. 7) e extrato bancário (peça 104, p. 6) , o dispêndio com o veículo foi no valor de R$ 35.000,00.  
9.3.	Desse modo, a despeito de a CGU quando da auditoria in loco na Prefeitura de Inhangapi/PA ter confirmado a aquisição do veículo (peça 8, p. 21) , a inconsistência acima relatada prejudica o estabelecimento do liame causal e a argumentação agregada de que houve aporte de recursos municipais para pagamento não possui respaldo documental. 
Ação de improbidade administrativa julgada improcedente
10.	Diz que o convênio foi objeto de ação de improbidade administrativa intentada pelo Ministério Público Federal em tramite na Vara Federal de Castanhal (0006690-17.2014.401.3904) , sendo julgado improcedente (peça 97, p. 15) ;
10.1.	Ademais, houve o inquérito civil público que precedeu ao ajuizamento da ação de improbidade e não identificado, diante dos documentos apresentados ter havido qualquer desvio de finalidade dos recursos ou prejuízo ao erário, não se afigura possível enquadrar conduta como improbidade administrativa (peça 97, p. 15) .
10.2.	Por fim, diz que todos os bens e serviços foram efetivamente contratados e servem até os dias de hoje ao interesse público (peça 97, p. 15) .
Análise
10.3.	Compulsando o expediente agregado se observa que a ação civil pública de improbidade administrativa foi julgada improcedente (peça 105, p. 9) .
10.4.	A autoridade judiciária entendeu que não houve desvio de finalidade dos recursos ou prejuízo ao Erário que pudesse enquadrar a conduta como improbidade administrativa (peça 105, p. 7) . 
10.5.	Quanto ao assunto, destaca-se que a independência entre as instâncias permite que uma mesma conduta seja valorada de forma diversa, em ações de natureza penal, civil e administrativa. A ação por improbidade administrativa, de natureza civil, não vincula o juízo de valor formado na seara administrativa. Apenas a sentença absolutória no juízo penal fundada no reconhecimento da inexistência material do fato tem habilidade para repercutir no TCU e afastar a imposição de obrigações e sanções de natureza administrativa (Acórdão 344/2015-TCU-Plenário, Ministro Relator Walton Alencar Rodrigues) .
10.6.	No presente caso, a valoração dos documentos constantes dos autos levou a conclusão de que a comprovação da execução financeira do convênio está permeada por inconsistências, bem como não houve a demonstração da execução das metas previstas no plano de trabalho. 
CONCLUSÃO
11.	As notas fiscais colacionadas ao recurso não estão carimbadas com o número do convênio.
11.1.		A despeito de ter sido comprovado que não houve depósito em dinheiro, foram observadas outras inconsistências, tais como, discrepância no valor constante da relação de pagamentos e relação de bens e nota fiscal emitida posteriormente ao pagamento que fragilizam o liame causal entre os dispêndios e os recursos do convênio.
11.2.		Não houve a comprovação da execução física do ajuste. O Relatório de Cumprimento do Objeto agregado pelo recorrente não evidencia a execução das metas e atividades pactuadas. Ademais, os documentos relativos a cursos e oficinas realizadas se mostraram incompletos. 
11.3.		Também foi verificada discrepância no valor do veículo adquirido e as inconsistências observadas prejudicaram o estabelecimento do nexo de causalidade ao compulsar a documentação colacionada.
11.4.		A valoração dos documentos constantes dos autos levou a conclusão de que a comprovação da execução financeira do convênio está permeada por inconsistências, bem como não houve a demonstração da execução das metas previstas no plano de trabalho, não tendo sido atingida a sua finalidade.  
11.5.		Por fim o entendimento constante de ação por improbidade administrativa, de natureza civil, não vincula o juízo de valor formado na seara administrativa. 
PROPOSTA DE ENCAMINHAMENTO
12.		Ante o exposto, submete-se à consideração superior a presente análise do recurso de revisão interposto por José Alves Feitosa Oliveira, contra o Acórdão 1632/2017-TCU-Segunda Câmara, propondo-se, com fulcro nos artigos 32, inciso III, e 35, inciso III, da Lei 8.443/1992: 
		I - conhecer do recurso e, no mérito, negar-lhe provimento;
		II - dar conhecimento da deliberação que vier a ser adotada ao recorrente, à Procuradoria da República no Estado do Pará e aos demais interessados." 
	É o Relatório.

Carlos Augusto Nobre (OAB/PA 9.316) e outros, representando José Alves Feitosa Oliveira

Procurador Marinus Eduardo De Vries Marsico.

TOMADA DE CONTAS ESPECIAL. CONVÊNIO. FORTALECIMENTO DA GESTÃO AMBIENTAL NO MUNICÍPIO. TRANSFERÊNCIA PARCIAL DOS RECURSOS PREVISTOS E ALTERAÇÃO DO PLANO DE TRABALHO. AUSÊNCIA DE DEMONSTRAÇÃO DO CUMPRIMENTO DAS METAS DO AJUSTE. DEFICIÊNCIAS NA DOCUMENTAÇÃO QUE COMPROVARIA A REGULAR EXECUÇÃO DA DESPESA. REJEIÇÃO DAS ALEGAÇÕES DE DEFESA. CONTAS IRREGULARES. DÉBITO. MULTA. RECURSO DE RECONSIDERAÇÃO. CONHECIMENTO. NEGATIVA DE PROVIMENTO. RECURSO DE REVISÃO. ELEMENTOS INCAPAZES DE ALTERAR A DECISÃO. NEGATIVA DE PROVIMENTO.

TOMADA DE CONTAS ESPECIAL (TCE)

Secretaria de Recursos (Serur); Secretaria de Controle Externo de Tomada de Contas Especial (SecexTCE).

Em apreciação recurso de revisão interposto pelo Sr. José Alves Feitosa Oliveira, ex-prefeito municipal de Inhangapi/PA, contra o Acórdão 1632/2017-TCU-Segunda Câmara, de relatoria do Ministro Relator José Múcio Monteiro. Por intermédio desse decisum, o recorrente teve suas contas julgadas irregulares com imputação de débito e multa. Essa decisão foi posteriormente mantida pelo Acórdão 654/2018-TCU-Segunda Câmara, no qual atuou como relator o Ministro Augusto Nardes.
A tomada de contas especial que deu origem a estes autos foi instaurada pelo Ministério do Meio Ambiente em desfavor do ora recorrente, em razão da não apresentação da documentação exigida para a prestação de contas do Convênio 94/2004, celebrado com recursos do Fundo Nacional do Meio Ambiente (FNMA) , cujo objeto foi o "fortalecimento da gestão ambiental".
O ajuste foi celebrado em 22/12/2004 e possuía vigência até 30/11/2009. Havia previsão do aporte de R$ 185.150,00 para a execução do objeto conveniado, sendo R$ 177.150,00 a cargo do concedente e outros R$ 8.000,00 a título de contrapartida municipal, tendo sido repassada à municipalidade apenas parte do montante pactuado, no total de R$ 97.536,00, em duas parcelas - de R$ 40.136,00, em 28/12/2004, e de R$ 57.400,00, em 21/2/2008.
Conforme apurado nas etapas processuais antecedentes, o Sr. José Alves Feitosa Oliveira apresentou diversos documentos a título de prestação de contas, tais como extratos bancários, demonstrativo da execução de receita e despesa, relação de bens e de pagamentos, recibos, notas fiscais e outros atinentes ao pregão realizado com vistas à aquisição de equipamentos e material permanente, os quais demonstravam a realização de despesas (basicamente aquisição de equipamentos e material de escritório e de informática, além de um veículo) mas não indicavam ou comprovavam a execução de quaisquer das atividades estabelecidas no plano de trabalho.
Consta que o recorrente deixou de apresentar outros documentos necessários à prestação de contas dos recursos conveniados, em especial o Relatório de Cumprimento do Objeto Final, exigido pelo parágrafo segundo da cláusula quarta do termo de convênio, os quais indicariam as atividades realizadas e demonstrariam o atingimento das metas pactuadas.
Insta salientar que, segundo o plano de trabalho acordado, o convênio previa o atingimento das seguintes metas: implementação da política municipal de meio ambiente; fortalecimento do Conselho Municipal de Saúde, Saneamento e Meio Ambiente; implantação do Plano de Capacitação Profissional; implementação do Programa de Mobilização e Participação Popular e Social; e viabilização da participação em eventos do FNMA.
Para tanto, a avença estabelecia a execução das seguintes atividades: compras de bens e serviços; capacitação profissional para formar o Conselho Municipal de Meio Ambiente, composto por doze membros titulares e doze membros suplentes; capacitação de recursos humanos, em seis módulos, sendo três no primeiro ano e três no segundo; articulação e mobilização comunitária, de entidades públicas e privadas, com técnicas de teatro de fantoche, teatro popular, rádio popular, em espaço aberto, ou por meio de visita domiciliar; e participação do coordenador do projeto em quatro eventos sobre a política descentralizada de meio ambiente, no período de vinte e quatro meses, sendo duas viagens para cada ano.
Ocorre que a documentação apresentada pelo recorrente a título de prestação de contas não foi considerada suficiente para demonstrar a execução das atividades e o atingimento das metas acima indicadas.
Quanto aos documentos que demonstrariam a execução das despesas, foram consideradas irregulares as compras de material de escritório, cujos pagamentos foram feitos por meio de depósitos em dinheiro nas contas bancárias dos fornecedores. Assim, nem mesmo os extratos bancários do período possibilitariam a configuração do nexo de causalidade requerido.
Em relação às demais despesas, havia a ausência do número do convênio nas notas fiscais e recibos, o que impossibilitou estabelecer a origem dos recursos relacionados às aquisições. 
Assim, por intermédio do Acórdão 1632/2017-TCU-Segunda Câmara, este Tribunal decidiu julgar irregulares as presentes contas, com fundamento no art. 16, inciso III, alínea "c", da Lei 8.443/1992, e condenar o ora recorrente em débito, em decorrência da não comprovação da boa e regular aplicação dos recursos conveniados, dada a ausência de demonstração do efetivo cumprimento das metas pactuadas e da consecução do objeto pactuado e a não ocorrência de nexo de causalidade entre os recursos conveniados e as despesas informadas.
Outrossim, decidiu aplicar-lhe a multa prevista no art. 57 da referida lei, no valor de R$ 8.000,00.
Nesta oportunidade, por meio da interposição de recurso de revisão, o recorrente busca impugnar a decisão desta Corte de Contas, apresentando, em síntese, os seguintes documentos a título de prestação de contas:
a) extratos bancários (peça 98; peça 99, p. 3; peça 100, p. 2; peça 101, p. 3; peça 102, p. 3; peça 104, p. 1-12; peça 109, p. 27-31; peça 114, p. 27-31; peça 115, p. 7; peça 117, p. 7; e peça 121, p. 1-11) ;
b) solicitação de cópias de cheques (peça 99, p. 1; peça 100, p. 1 e 3-4; peça 101, p. 1 e 4; e peça 102, p. 1 e 4) ; 
c) cópias de cheques (peça 100, p. 4-11; peça 101, p. 5; e peça 102, p. 4-5) ; 
d) comprovante de depósito em conta (peça 100, p. 13-14; peça 109, p. 11, 14, 17; peça 114, p. 11, 14, 17; peça 115, p. 6; e peça 117, p. 6) ;
e) relatório de cumprimento do objeto (peça 103) ;
f) ação civil de improbidade administrativa (peça 105) ;
g) notas de empenho, recibos e notas fiscais (peças 106, 107; peça 109, p. 10, 12-13, 15-16, 18-20, 32-34; peça 112; peça 114, p. 10, p. 12-13, 15-16, 18-20, p. 32-34; peça 116; e peça 118) ;
h) cópias do termo de convênio, do plano de trabalho, da programação de execução física e da consolidação da programação orçamentária (peça 108 e peça 111) ;
i) cópia de envio via correio (peça 109, p. 1; peça 114, p. 1; peça 115, p. 1-2; e peça 117, p. 1-2) ;
j) demonstrativo da execução da receita e da despesa (peça 109, p. 2; e peça 114, p. 2) ;
k) relação de bens (peça 109, p. 3; e peça 114, p. 3) ;
l) relação de pagamentos (peça 109, p. 4-9, p. 22-26; e peça 114, p. 4-9, p. 22-26) ;
m) cópia do inquérito policial (peça 113) ;
n) Ofício 93/2007/PMI (peça 115, p. 3-5; e peça 117, p. 3-5) ;
o) fichas de inscrição em oficinas e fotos (peça 119, p. 1-16; peça 120, p. 14-22; e peça 122, p. 25-27) ;
p) material de divulgação do projeto e material do projeto (peça 119, p. 17-21; peça 120, p. 1; peça 121, p. 27-32; peça 122, p. 1-11, p. 28-31; peça 123; e peça 125, p. 1) ;
q) informe acerca do que seria executado na 1ª etapa do Convênio (peça 120, p. 12-13) ; 
r) questionário utilizado para pesquisa de campo (peça 121, p. 12-14) ; 
s) listagem de alunos (peça 121, p. 15-25) ;
t) Portaria 135/2015 da Prefeitura Municipal de Inhangapi (peça 122, p. 12) ;
u) Ata da I Conferência Municipal de Meio Ambiente de Inhangapi (peça 122, p. 13-18) ;
v) listas de frequência (peça 122, p. 19-23) ;
w) guia de recolhimento (peça 124) ;
x) currículos de profissionais (peça 125, p. 2-11) ;
y) relatório, voto e acórdão (peça 126) .
Após examinar as razões recursais, a Secretaria de Recursos concluiu que não foram trazidos elementos suficientes para alterar a deliberação recorrida, motivo pelo qual, com a concordância do Ministério Público junto ao TCU, propõe o não provimento do apelo recursal.
II
Preliminarmente, ratifico o despacho exarado no sentido de que o presente recurso deve ser conhecido, por preencher os requisitos de admissibilidade previstos na Lei 8.443/1992.
Com relação ao mérito, no caso dos convênios, o dever de prestar contas e de demonstrar a regular aplicação dos recursos públicos, fundado no art. 70, parágrafo único, da Constituição Federal e previsto também em normas infraconstitucionais, tais como o art. 93 do Decreto-Lei 200/1967 e o art. 145 do Decreto 93.872/1986, abrange tanto a execução física quanto a execução financeira. Diante disso, cabe ao gestor, além da demonstração do fiel cumprimento do objeto pactuado (execução física) , demonstrar o regular emprego dos recursos públicos na execução desse objeto (execução financeira) , em especial o nexo causal entre a execução e os documentos de despesa apresentados pelo convenente.
No caso sob exame, mesmo após todos os meios de impugnação utilizados, o recorrente não logrou êxito em demonstrar a execução do ajuste. Nesta ocasião, a Serur, após dispender louvável esforço para examinar de forma pormenorizada toda a documentação colacionada pelo recorrente, teceu as seguintes conclusões:
"11.	As notas fiscais colacionadas ao recurso não estão carimbadas com o número do convênio.
11.1.	A despeito de ter sido comprovado que não houve depósito em dinheiro, foram observadas outras inconsistências, tais como, discrepância no valor constante da relação de pagamentos e relação de bens e nota fiscal emitida posteriormente ao pagamento que fragilizam o liame causal entre os dispêndios e os recursos do convênio.
11.2.	Não houve a comprovação da execução física do ajuste. O Relatório de Cumprimento do Objeto agregado pelo recorrente não evidencia a execução das metas e atividades pactuadas. Ademais, os documentos relativos a cursos e oficinas realizadas se mostraram incompletos. 
11.3.	Também foi verificada discrepância no valor do veículo adquirido e as inconsistências observadas prejudicaram o estabelecimento do nexo de causalidade ao compulsar a documentação colacionada.
11.4.	A valoração dos documentos constantes dos autos levou a conclusão de que a comprovação da execução financeira do convênio está permeada por inconsistências, bem como não houve a demonstração da execução das metas previstas no plano de trabalho, não tendo sido atingida a sua finalidade."  
Além disso, o exame realizado pela unidade instrutiva evidenciou que os extratos bancários da conta do convênio anexados ao recurso não alcançam todo o período de vigência do acordo, que foi de 22/12/2004 a 30/11/2009.
Por fim, o recorrente alegou que foi absolvido em ação de improbidade relacionada ao convênio em tela. Em linha com o exame da Serur, julgo que essa alegação não deve prosperar. A uma, porque no âmbito do TCU é observado o princípio da independência das instâncias administrativa, civil e penal para efeito de apuração de condutas antijurídicas perpetradas por agentes públicos.
A duas, porque este Tribunal possui competência, atribuída pelos arts. 71, inciso II, da Constituição Federal e 1º, inciso I, da Lei 8.443/1992, para julgar as contas daqueles que derem causa a perda, extravio ou qualquer outra irregularidade de que resulte dano ao erário.
A três, porque não existe litispendência entre um processo que tramita nesta Corte de Contas e outro que verse sobre matéria idêntica no âmbito do Poder Judiciário. Como exemplos desse entendimento, cito os Acórdão 1487/2017-TCU-Primeira Câmara (relatado pelo Ministro Walton Alencar Rodrigues) , 3.535/2015-2ª Câmara (relatado pelo Ministro Augusto Nardes) e 680/2015-Plenário (relatado pelo Ministro-Substituto André Luís de Carvalho) .
Reconheço que o referido princípio admite uma notável exceção, qual seja, a sentença proferida em juízo penal que decida pela inexistência do fato ou pela negativa de autoria, a qual vincula o TCU. Aduzo que o Supremo Tribunal Federal, quando do julgamento dos mandados de segurança 26.969-DF e 25.880-DF, e o Superior Tribunal de Justiça, quando julgou os mandados de segurança 7.080-DF, 7.138-DF e 7.042-DF, confirmaram a tese por mim defendida.
Contudo, no presente caso, cuida-se de ação de improbidade administrativa, que possui natureza de ação cível. Logo, não restou configurada essa hipótese excepcional.
Tenho que os demais documentos e alegações apresentados pelo recorrente foram suficientemente analisados pela Serur, logo, por dever de síntese e objetividade processuais, adoto como razões de decidir a instrução reproduzida no relatório que compõe esta deliberação.
Sendo assim, ante a ausência de elementos capazes de alterar o juízo anteriormente formulado, não é possível reformar o julgado, como pretende o recorrente.
Feitas essas considerações, entendo que deve ser negado provimento ao presente recurso, mantendo-se inalterada a deliberação ora impugnada.
	Ante o exposto, voto por que o Tribunal adote o Acórdão que ora submeto à deliberação deste Colegiado.
TCU, Sala das Sessões Ministro Luciano Brandão Alves de Souza, em 7 de abril de 2021.
BENJAMIN ZYMLER 
Relator